【裁判字號】    99,上易,204
【裁判日期】    990419
【裁判案由】    違反戶籍法
【裁判全文】
臺灣高等法院刑事判決                 99年度上易字第204號
上  訴  人
即  被  告  甲○○
上列上訴人因違反戶籍法案件，不服臺灣臺北地方法院98年度易
字第2495號，中華民國98年12月18日第一審判決（起訴案號：臺
灣臺北地方法院檢察署98年度偵緝字第1441號），提起上訴，本
院判決如下：
    主  文
上訴駁回。
    理  由
一、依刑事訴訟法第350條、第361條、第362條、第367條規定，
    不服地方法院之第一審判決而上訴者，須提出上訴書狀，並
    應敘明具體理由，為上訴必備之程式；其所提出之書狀未敘
    述上訴理由，或僅曾以言詞陳述上訴理由者，均應於上述期
    間屆滿後20日內補提理由書於第一審法院。第一審法院經形
    式審查，認逾期未補提上訴理由者，應定期間先命補正；逾
    期未補正者，為上訴不合法律上之程式，應以裁定駁回。倘
    已提出上訴理由，但所提非屬具體理由者，則由第二審法院
    以上訴不合法律上之程式，判決駁回。而所謂具體理由，必
    係依據卷內既有訴訟資料或提出新事證，指摘或表明第一審
    判決有何採證認事、用法或量刑等足以影響判決本旨之不當
    或違法，而構成應予撤銷之具體事由，始克當之（例如：依
    憑證據法則具體指出所採證據何以不具證據能力，或依憑卷
    證資料，明確指出所為證據證明力之判斷如何違背經驗、論
    理法則）；倘僅泛言原判決認定事實錯誤、違背法令、量刑
    失之過重過輕微，而未依上揭意旨指出具體事由，或形式上
    雖已指出具體事由，然該事由縱使屬實，亦不足以認為原判
    決有何不當或違法者（例如：對不具有調查必要性之證據，
    法院未依聲請調查亦未說明理由，或援用證據不當，但除去
    該證據仍應為同一事實之認定），皆難謂係具體理由，俾與
    第二審上訴制度旨在請求第二審法院撤銷、變更第一審不當
    或違法之判決，以實現個案救濟之立法目的相契合，並節制
    濫行上訴（最高法院97年度台上字第892號判決參照）。
二、本件上訴人即被告甲○○上訴狀理由略以：事實上伊並無借
    由他人使用個人之身分證，當時係因身分證遺失遭其他人冒
    用云云。
三、查本案原審判決以被告甲○○雖矢口否認犯行，惟以：（一
    ）陳文龍甫於97年6月17日出獄，於97年6月19日下午某時許
    ，偕同高雅燕前往臺北看守所，持被告之證件且冒用被告之
    身分辦理登記接見該所收容人伍于萍等情，業據證人陳文龍
    、高雅燕及伍于萍於檢察官訊問時結證綦詳（見98年度偵緝
    字第1441卷第14-16頁），並有臺北看守所97年6月19日監視
    畫面翻拍照片5紙（97年度他字第5206號卷第5-6頁）及收容
    人接見錄音帶抽查覆聽記錄簿（97年度他字第5206號卷第4
    頁）、97年6月19日收容人伍于萍接見明細表（見原審卷第
    21 頁）各1紙在卷可按，堪信為真實。（二）關於證人陳文
    龍於檢察官及原審審理之證述內容，對於其所持用之被告證
    件，究係身分證抑或駕照、其取得之時間、方式為何及被告
    是否一同前往臺北看守所等事實，有先後不一致之處，惟據
    證人伍于萍、高雅燕於檢察官訊問時之供述（見97年度他字
    第5206號卷第14反、15頁），核與證人陳文龍於97年10月22
    日、98年7月22日檢察官訊問時及98年11月20日於原審審理
    時陳述被告於97年6月19日當天並未一同前往臺北看守所接
    見伍于萍之意旨相符，足見被告於97年6月19日並未與陳文
    龍、高雅燕一同前往臺北看守所辦理接見伍于萍甚明。（三
    ）又參酌被告於檢察官偵訊時陳稱伊駕照或行照上之地址係
    記載臺北縣新店市○○路○段195巷18號1樓之住處，身分證
    上則記載臺北縣深坑鄉○○路○段236巷6號之戶籍地等語
    ，核與卷附被告身分證影本記載住址及臺北看守所97年6月
    19日收容人伍于萍接見明細表記載接見人「甲○○」之地址
    均記載「臺北縣深坑鄉○○路○段236巷6號」之情形相符，
    亦證陳文龍於97年6月19日前往臺北看守所，冒用被告身分
    辦理登記接見伍于萍時，所持用之被告證件確係其身分證而
    非駕照無疑。（四）另證人陳文龍於97年10月22日檢察官訊
    問時先稱伊向被告說要去接見伍于萍，被告於97年6月19日
    上午在其新店市○○路住處將身分證給伊，伊用完後當天就
    將身分證還給被告等語，嗣於原審審理時則翻異前詞，改稱
    被告之身分證係伊於會面前2天在伊位於臺北市○○街的店
    裏撿到的等語，復證稱「（問：你與被告是何關係？）是朋
    友關係，認識1、20年。」、「（問：你拿被告的身分證去
    會面伍于萍之後，被告的身分證如何處理？）拿去丟掉了。
    」、「（問：你既然認識被告1、20年為何撿到被告的身分
    證，不交還給他？）我是在要還給他之前遺失了。」、「（
    問：你撿到被告身分證的這件事有無告訴被告？）沒有。」
    、「（你與被告是1、20年的朋友，為何不告訴被告？）因
    為被告很難找。」等語（見原審卷第49-50頁）。然陳文龍
    曾因違反毒品危害防制條例案件，經法院判處罪刑確定，自
    97 年6月7日起入監服刑，於同年6月17日易科罰金執行完畢
    出獄，有陳文龍之本院被告前案紀錄表1旨在卷可按，則陳
    文龍於97年6月17日出獄後，即在當日拾獲被告遺失之身分
    證後，持往臺北看守所冒用被告身分辦理登記接見伍于萍，
    於欲返還與被告之前復遺失之，此顯與常情有悖，再陳文龍
    既與被告為交往1、20年之朋友，則2人交情匪淺，焉有其撿
    到被告之身分證，卻不告知被告，反冒用其身分使用之理？
    又被告於原審審理時，提出於原審供核對身分資料之身分證
    ，經原審勘驗結果為96年9月26日臺北縣補發一情，有原審
    98年11月20日審理筆錄及被告之身分證正、反面影本（見原
    審卷第54頁）各1紙在卷可稽，倘依證人陳文龍於原審審理
    時之證述情節，其遺失先前拾獲之被告身分證並冒名使用後
    ，該身分證復行遺失，目前再由被告持有，此未免過於巧合
    ，顯與常理有違。可見證人陳文龍於97年10月22日檢察官訊
    問時稱述伊向被告表示要去接見伍于萍，被告於97年6月19
    日上午在其上開住處將身分證給伊，伊用完後當天就將身分
    證還給被告等語，應堪採信。從而，證人陳文龍於原審審理
    時翻異前詞，改稱被告之身分證係伊於會面前2天在伊位於
    臺北市○○街的店裏撿到的等語，顯然虛偽。陳文龍因甫出
    獄，依規定不得前往探視伍于萍，乃向被告表示欲前往臺北
    看守所接見伍于萍，被告遂於97年6月19日上午在其上開住
    處將身分證交與陳文龍之事實，業經認定如前，是被告於將
    其身分證交付陳文龍之時，其主觀上確有供陳文龍冒名使用
    之意思，至為顯明。（五）綜上所述，被告確有將其身分證
    交付陳文龍，以供陳文龍持往臺北看守所冒用其身分辦理登
    記接見伍于萍之犯行，其所為顯已影響臺北看守所對於收容
    人接見管理正確性，是其上開辯稱身分證曾於96年間遺失遭
    人冒用等語，委不足採。核被告所為，係犯戶籍法第75條第
    3項前段將國民身分證交付他人以供冒名使用罪。原審審酌
    被告輕率將身分證任意交付他人以供冒名使用，犯後猶飾詞
    狡辯，態度非佳，再參酌其犯罪之動機、目的、智識程度及
    生活狀況等一切情狀，量處有期徒刑4月，並諭知如易科罰
    金時，以新台幣1000元折算一日之標準。核其認事用法並無
    違誤，量刑亦稱妥適。
四、被告上訴意旨泛稱略以：事實上伊並無借由他人使用個人之
    身分證，當時係因身分證遺失遭其他人冒用云云。惟查，原
    審判決認定被告構成違反戶籍法之犯行，已詳細說明其認定
    之依據及理由（如前（四）所示）；又經本院依職權函查台
    北縣深坑鄉戶政事務所，被告僅於90年10月23日、95年12月
    11日至台北縣深坑鄉戶政事務所申請換領國民身分證，及96
    年9月26日申請補領國民身分證，有台北縣深坑鄉戶政事務
    所99年4月8日北縣深戶字第0990001004號函及檢附之換領國
    民身分證申請書、全面換發國民身分證申請書等件在卷可稽
    （見本院卷），而本案發生之時間係97年6月19日，原審於
    98年11月20日審理期日當庭勘驗被告所持有之身分證，仍為
    96年9月26日補發之身分證，有被告身分証影本在卷可稽（
    見原審卷第54頁），是於案發之97年6月19日，被告使用之
    身分證，即為被告96年9月26日申請補發之身分證，迄98年
    11月20日原審審理期日，被告仍執持使用，並無遺失情事，
    被告辯稱於案發當時因身分證遺失遭其他人冒用云云，自不
    可採。本件事證明確，原審認事並無違誤，被告上訴意旨空
    言否認犯行，並無提出新事證以供本院調查，不足以認為原
    判決有何不當或違法，即與未敘述具體理由無異，其所為上
    訴，即不符合上訴之法定要件，爰不經言詞辯論予以駁回。
五、據上論斷，應依刑事訴訟法第367條前段、第372條，判決如
    主文。
中    華    民    國    99    年    4     月    19    日
                  刑事第六庭審判長法  官  林明俊
                                  法  官  何信慶
                                  法  官  吳淑惠
以上正本證明與原本無異。
不得上訴。
                                  書記官  陳雅加
中    華    民    國    99    年    4     月    20    日

司法院資訊處製作；財團法人民間司法改革基金會備份。
